【裁判字號】    97,勞上易,31
【裁判日期】    971028
【裁判案由】    給付退休金
【裁判全文】
臺灣高等法院臺中分院民事判決        97年度勞上易字第31號
上  訴  人  台中汽車客運股份有限公司
法定代理人  甲○○
訴訟代理人  辛武律師
複  代理人  乙○○
被  上訴人  丙○○
                        樓之6
上列當事人間請求給付退休金事件，上訴人對於民國97年7月2日
臺灣臺中地方法院97年度勞訴字第30號第一審判決提起上訴，本
院於97年10月14日言詞辯論終結，判決如下：
    主  文
上訴駁回。
第二審訴訟費用由上訴人負擔。
    事實及理由
壹、被上訴人起訴主張略以：
一、被上訴人自民國（下同）79年11月1日進入上訴人台中汽車
    客運股份有限公司（下稱上訴人公司）擔任駕駛員工作，在
    95年4月30日向上訴人公司表示要依勞基法第53條第1款之規
    定辦理退休，由於上訴人公司因駕駛員嚴重缺額，希望被上
    訴人改以約僱方式繼續工作，上訴人公司並於95年4月30 日
    將被上訴人之勞工保險（老年給付）退保，被上訴人則繼續
    工作至96年10月31日止。
二、上訴人公司人事部門在被上訴人於95年4月30日申辦退休時
    曾表示雇主給付退休金，將在被上訴人終止契約後依法以95
    年4月30日前6個月平均工資為1基數計算之，然在被上訴人
    被以約僱方式再工作1年半期間，上訴人以非法減薪讓駕駛
    員收入減少多次。被上訴人本已在95年4月30日申辦退休，
    以約僱方式再提供勞務予上訴人公司至96年10月31日為止，
    上訴人公司卻表示退休金基數算法以96年10月31日前6個月
    平均工資計算之，然經多次減薪後再計算退休金算法，必使
    被上訴人退休金損失匪淺。（經原審判決認定上訴人係於96
    年11月17日退休後，被上訴人已不再爭執退休日期。）
三、被上訴人在79年11月1日進入上訴人公司服務至95年4月30日
    正式退休，服務年資為15年5個月，依法可領30又1個基數，
    被上訴人退休前6個月平均工資為新台幣（下同）43,000元
    ，因此，上訴人公司應給付被上訴人退休金為新台幣1,333,
    000元。依勞動基準法施行細則第29條之規定，上訴人公司
    應於被上訴人退休後30日內給付退休金，至今分文未給，案
    經被上訴人向台中市政府勞工局申請調解，因上訴人拒絕依
    法行事而調解不成立。綜上，爰依法訴請給付退休金。
貳、上訴人則以下列情詞置辯：
一、被上訴人確係79年11月1日受僱上訴人公司擔任司機，緣於
    95年4月7日被上訴人因經濟之需用，特請上訴人公司先辦勞
    保退保給付急用，此係被上訴人請求退保並非辦理解雇、退
    休。被上訴人於96年11月17日正式要求退休，上訴人公司按
    其離職前6個月平均工資，每月36,614元×30.5基數計算退
    休應得退休金1佰11萬6仟7佰27元，被上訴人實已算清。
二、查被上訴人於95年4月7日係要求代辦勞保老年給付，自95年
    4月7日仍在公司工作，至96年11月7日才要求正式退休，上
    訴人公司除依法算清被上訴人退休金1,116,727元，被上訴
    人並出具切結書同意於退休一年後領取一半，另一半則由中
    央信託局給付。至被上訴人提出要求給付133萬3千元及代辦
    勞保老年給付，視為退休日期等；查依行政院勞工委員會79
    年5月15日（台）79勞動三字第10873號函意旨，有關勞動基
    準法所訂退休金之給予要件與勞工保險老年給付之請領要件
    不同，本案應探求當事人之真意後依個案事實認定，不宜僅
    就僱主代為請領老年給付，即視為僱主同意或強制退休之意
    思表示。被上訴人以代辦勞保老年給付期日視為退休之日，
    顯然違誤。綜上，被上訴人之訴顯無理由。
參、原審經審酌兩造所提出之攻擊防禦方法後，認定被上訴人自
    上訴人公司退休之日為96年11月17日，退休前六個月之平均
    工資為39,248元，被上訴人所簽立之切結書未經兩造意思表
    示合致，故判決准許被上訴人關於1,275,560元及自97年4月
    12日起算之利息請求，並為供擔保准為假執行之宣告，而駁
    回被上訴人其餘之請求。上訴人不服原審判決，上訴聲明：
    (一)原判決不利於上訴人部分廢棄。(二)上廢棄部分，被上訴人
    在原審之訴及假執行之聲請均駁回。被上訴人則聲明：上訴
    駁回。（原審判決駁回被上訴人之請求部分，被上訴人並未
    聲明不服，該部分業已確定。）
肆、本件經原審判決後，兩造就以下原審認定之事實已不爭執，
    本院採為判決之基礎：（本院卷第34、35、52頁）
一、被上訴人曾經於95年4月間申請勞工保險老年給付。被上訴
    人申請勞工保險老年給付後，仍繼續於台中客運服務，直到
    96年10月29日向上訴人提出退休申請書，請求從96年11月17
    日辦理退休，台中客運總經理於96年11月7日核准被上訴人
    的退休案。有兩造提出之被上訴人受領薪資證明文件、被上
    訴人之退休申請書（原審卷第62至74頁、第78至84頁、第32
    頁）附卷可稽。
二、被上訴人從79年10月27日開始到上訴人台中客運任職，一直
    到96年11月17日退休止，工作年資總共17年又20天。
三、被上訴人於原審提出之薪資表（原審卷78-84頁薪資表）為
    真正。
四、台中客運給付退休金給被上訴人之清償期已屆至，上訴人不
    再主張被上訴人所簽立之切結書。
伍、本件經原審判決後，兩造之爭點僅為：被上訴人每月提撥的
    勞工退休金2,634元是否應該算入被上訴人的平均工資？（
    本院卷第35、52頁）
一、按勞工有下列情形之一者，得自請退休：1.工作15年以上年
    滿55歲者。2.工作25年以上者。勞動基準法第53條第1項定
    有明文。經查：
（一）依兩造所不爭執之被上訴人自79年10月27日起迄至被上訴
      人請求退休之96年11月17日止，其工作年資共17年又20日
      ，而按勞動基準法第55條第1項第1款規定，勞工退休金之
      給與標準為按其工作年資，每滿1年給與兩個基數。但超
      過15年之工作年資，每滿1年給與1個基數，最高總數以45
      個基數為限。未滿半年者以半年計；滿半年者以1年計。
      以此計算結果，被上訴人之退休基數應為32.5個基數（15
      ×2+2×1+0.5=32.5）。
（二）本件依上訴人公司提出之退休金計算表（原審卷第33頁）
      ，被上訴人退休前6月即96年5月至96年10月之薪資分別為
      40,894元，36,654元，40,106元，35,462元，34,331元及
      32,235元，平均薪資為36,614元（40,894+36,654+40,106
      +35,462+34,331+32,235=219,682，219,682÷6=36,614，
      小數點以下四捨伍入），此為被上訴人所不爭執，經與被
      上訴人提出之薪資明細表（原審卷第78至84頁）核對結果
      ，除被上訴人每月提撥之退休金提撥6%之2,634元經扣除
      外，其數目除96年10月份之薪資明細表較為模糊，且各項
      給付明細，未經計入，難以核對，其餘均屬相符。而查勞
      工退休金條例第14條第1項及36條第1項規定，雇主每月負
      擔之勞工退休金提繳率，不得低於勞工每月工資6%。此一
      規定係要求雇主須於勞雇雙方原議定發給之工資以外，另
      行為勞工提繳不低於每月工資6%的個人專戶退休金或年金
      保險費，而非將前述提繳之數額「內含於勞雇雙方原本已
      議定之工資」，造成工資不完全給付勞工之情事（見原審
      卷第86頁行政院勞工委員會94年06月23日勞動4字第09400
      34012號函釋意旨參照），而此退休金之提撥與經常性之
      給與及勞務之對價性質尚屬相符，應屬工資之一部分，上
      訴人公司將此2,634元予以扣除於薪資外之計算方式，與
      法顯有未合，自應將每月扣除之2,634元計入每月工資，
      故本件被上訴人退休前之平均工資應為39,248元（36,614
      +2,634=39,248）。綜上所述，合計上訴人應給與被上訴
      人32.5個基數平均工資之退休金，以被上訴人於終止勞動
      契約前6個月平均工資39,2480元計算，上訴人公司應給付
      被上訴人之退休金數額為1,275,560元（計算式：平均工
      資×總基數＝39,248×32.5＝1,275,560）。
二、按雇主應給付之勞工退休金應自勞工退休之日起30日內給付
    之。勞動基準法施行細則第29條第1項定有明文。本件上訴
    人公司即負有給付被上訴人退休金之義務，且上訴人於二審
    中亦不再主張被上訴人所簽立之切結書，從而，被上訴人請
    求上訴人公司應給付其退休金1,275,560元及自起訴狀繕本
    送達翌日即97年4月12日起至清償日止按週年利率5%計算之
    利息，為有理由，應予准許。
陸、綜上所述，本件被上訴人主張上訴人應給付退休金為可採，
    上訴人所辯均為無可取。從而，被上訴人本於給付退休金之
    法律關係，請求上訴人給付1,275,560元及自97年4月12日起
    至清償日止按週年利率5%計算之利息，為有理由，應予准許
    。是則原審判命上訴人如數給付，並為供擔保得假執行之宣
    告，於法並無不合。上訴意旨仍執前詞，指摘原判決不當，
    求予廢棄改判，為無理由，應予駁回其上訴。
柒、本件判決之基礎已臻明確，兩造其餘之攻擊防禦方法及舉證
    ，核與判決無影響，毋庸一一論列，併此敘明。
據上論結，本件上訴為無理由，依民事訴訟法第449條第1項、第
78條，判決如主文。
中    華    民    國    97    年    10    月    28    日
                  民事第二庭    審判長法  官  邱森樟
                                      法  官  謝說容
                                      法  官  蔡秉宸
以上正本係照原本作成。
不得上訴。
                                      書記官  洪麗華
中    華    民    國    97    年    10    月    29    日
                                                      Ｍ


司法院資訊處製作；財團法人民間司法改革基金會備份。
